【裁判字號】    90,台上,2256
【裁判日期】    900418
【裁判案由】    偽造文書
【裁判全文】
最高法院刑事判決                                九十年度台上字第二二五六號
    上  訴  人  甲○○
                乙○○
右上訴人等因偽造文書案件，不服台灣高等法院台中分院中華民國八十八年一月二十
七日第二審判決（八十七年度上訴字第二一四一號，起訴案號：台灣台中地方法院檢
察署八十六年度偵字第二一三○七、二一六四一號），提起上訴，本院判決如左：
    主  文
原判決關於甲○○、乙○○部分撤銷，發回台灣高等法院台中分院。
    理  由
本件原判決認定：上訴人甲○○自民國八十六年八月上旬起至同年十月間止，在台中
市○○路開設篤行代書事務所，與上訴人乙○○共同基於概括之犯意聯絡，於有本身
信用不足以申請信用卡之人欲申請信用卡時，則由甲○○偽刻如原判決附表二編號一
所示之印鑑、印章，用以偽造如該附表二編號二所示該申請人之所得稅扣繳憑單、薪
資證明、在職證明等資料，使該申請人資力達到銀行之核發信用卡標準，並將該不實
資料據以填載在其業務上所作成之信用卡申請文書上，完成後，交給乙○○至郵局寄
件，而分別向美國商業銀行、中國信託商業銀行、台新商業銀行及花旗銀行申請，致
上開四家銀行陷於錯誤而寄發信用卡予申請人，致生損害於上開四家銀行。若上開四
家銀行核發信用卡予該不符申請資格之申請人，則由該申請人給付銀行授權刷卡消費
額度百分之五之報酬予上訴人等朋分牟利。上訴人等依此方式前後共向上開四家銀行
申請二十件左右，已取得至少三件之信用卡等情。因而撤銷第一審關於上訴人甲○○
部分之科刑判決，及上訴人乙○○部分之無罪判決，改判認上訴人等係犯共同連續詐
欺取財及行使偽造私文書罪，依牽連犯之規定，從一重均論處以共同連續行使偽造私
文書，足以生損害於他人罪刑。固非無見。
惟查：(一)有罪判決書之事實一欄為適用法令之根據，凡於適用法令有關之事實必須詳
為記載，始足為適用法令之基礎。原判決於事實欄內，認定上訴人等係共同偽造如該
判決附表二編號一所示之印鑑、印章，用以偽造如該附表二編號二所示各該申請人之
所得稅扣繳憑單、薪資證明、在職證明等資料，持向前揭銀行申請信用卡等情，然該
附表二僅記載：「編號一：扣案之各公司行號印鑑十五（枚）、私人印章十三枚」、
「編號二：所得稅扣繳憑單三十張、薪資袋十二個」（見原判決第十五頁）。是原判
決就上訴人等所偽造者，究係何人或何公司行號之印鑑、印章，及上訴人等所偽造之
扣繳憑單、薪資證明、在職證明等文書之內容如何；係冒用何人或何公司行號之名義
而製作各該偽造之文書；係以何人之名義各向那家銀行申請信用卡等重要之事項，均
未為具體之認定及明確之記載，致其適用法律是否正當，尚屬無憑判斷，於法顯有未
合。(二)刑法第二百十五條所謂業務上登載不實之文書，乃指基於業務關係，明知為不
實之事項，而登載於其等業務上作成之文書而言。原判決於事實欄內，認定上訴人等
向前揭銀行提出之信用卡申請書，係其業務上所作成之不實文書；然於理由欄內，就
各該申請書，何以係上訴人等基於業務關係而製作之文書，全無論述，已有判決不載
理由之違法。且於理由欄內又說明：上訴人等「所犯並無構成行使業務上登載不實罪
」，第一審認上訴人等另犯行使業務上登載不實罪為不當云云（見原判決第十頁，理
由三之(3)），尤有事實與理由矛盾之違誤。(三)依原判決於事實欄內，所載上訴人等以
詐術向前揭銀行申請核發信用卡計二十件左右，已取得至少三件之信用卡等情，如果
無訛，則上訴人等詐領信用卡之犯行，應有部分仍屬未遂；然原判決就上訴人等詐欺
未遂部分，究應如何論罪，於理由欄內漏未論斷，併有判決不適用法則之違背法令。
以上或為上訴意旨所指摘，或為本院得依職權調查之事項，應認原判決關於上訴人等
部分，有撤銷發回之原因。
據上論結，應依刑事訴訟法第三百九十七條、第四百零一條，判決如主文。
中      華      民      國     九十     年      四      月      十八    日
                              最高法院刑事第十二庭
                                  審判長法官  林  增  福
                                        法官  邵  燕  玲
                                        法官  吳  昆  仁
                                        法官  陳  世  雄
                                        法官  惠  光  霞
      右正本證明與原本無異
                                              書  記  官
中      華      民      國     九十     年      四      月     二十     日


司法院資訊處製作；財團法人民間司法改革基金會備份。
